臺灣彰化地方法院民事判決　95年度簡上字第31號
上　訴　人　乙○○
被 上訴 人　張文峰
　　　　　　甲○○
上列當事人間請求排除侵害事件，上訴人對於中華民國95年1月
27日本院北斗簡易庭94年度斗簡字第45號第一審判決提起上訴，
本院判決如下 ：
    主  文
上訴駁回。
第二審訴訟費用由上訴人負擔。
    事實及理由
甲、程序方面：
    本件被上訴人甲○○受合法通知，未於最後言詞辯論期日到
    場，核無民事訴訟法第386條各款所列情形，爰按民事訴訟
    法第385條第1項前段規定，依上訴人之聲請，由其一造辯論
    而為判決。
乙、實體方面：
壹、上訴人方面：
一、聲明：
(一)、原判決廢棄。
(二)、被上訴人應將坐落彰化縣社頭鄉○○段第62地號如田中地政
    事務所民國93年12月27日土地複丈成果圖 (一)圖所示B部分
    面積18平方公尺、C部分面積92平方公尺土地上之地上物（
    柏油路面）清除，並將土地交還上訴人。
(三)、第一、二審訴訟費用由被上訴人負擔。
二、陳述：
    除與第一審判決記載相同者，茲予引用外，並補述略稱：系
    爭59年10月8日簽訂之土地交換使用契約第2條所約定：「甲
    方（劉經、劉獻藤即上訴人之前手）願將62地號土地東畔靠
    溝路邊由現在溝路東畔岸岸上邊算起提供闊4台尺（但除溝
    路1台尺、實際提供3台尺）之地與乙方等為出入通行路使用
    」之部分，即田中地政事務所93年12月27日土地複丈成果圖
    (一)所示A部分土地（現為訴外人曹永文所占用）。惟當時
    系爭契約乙方當事人張文清（即被上訴人甲○○之父）、張
    文舉（即被上訴人張文峰之兄）於設立圍籬時，卻利用甲方
    當事人不在現場而超圍6台尺至8台尺以上不等。現被上訴人
    通行多侵占之系爭土地如上開複丈成果圖 (一)所示B、C 部
    分，除妨礙上訴人耕作，期間更破壞、偷竊上訴人所有之農
    作設施。原審卻謂「甲方願提供62地號土地4台尺，其中包
    括原告所有土地內溝路1台尺，否則可僅載為3台尺即可，何
    以載明4台尺，且若合約所指之溝路係原告所稱之國有未登
    錄土地，甲方既無所有權，又無管理、處分之權，乙方何需
    浪費自己土地與甲方交換使用？足見探求訂約當事人真意，
    甲方願提供62地號土地4台尺，所提之溝路1台尺應係包括在
    原告所有62地號土地內，而非原告所稱之國有未登錄土地甚
    明」、「原告所訴請清除之地上物，被告否認為伊所有，原
    告不否認為其所有且未舉證證明係被告所種植，其主張委無
    足採」而為上訴人敗訴之判決，容有違誤。
貳、被上訴人方面：
一、被上訴人張文峰部分：
(一)、聲明：
１、上訴駁回。
２、上訴費用由上訴人負擔。
(二)、陳述：
    除與第一審判決記載相同者，茲予引用外，並補述略稱：系
    爭土地為兩造所通行，被上訴人並未占有，其上作物亦非被
    上訴人所種植，原審已指駁纂詳：「被告否認為伊所有，原
    告不否認為其所有且未舉證證明係被告所種植，其主張委無
    足採。從而，原告本於所有權之物上請求權，請求被告清除
    地上物並交還系爭土地，即屬無據，應予駁回」、「且若合
    約所指之溝路係原告所稱之國有未登錄土地，甲方既無所有
    權，又無管理、處分之權，乙方何需浪費自己土地與甲方交
    換使用？足見探求訂約當事人真意，甲方願提供62地號土地
    4台尺，所提之溝路1台尺應係包括在原告所有62地號土地內
    ，而非原告所稱之國有未登錄土地甚明，故被告所占用之土
    地應係如附圖 (三)所示B部分面積101平方公尺土地，非原
    告所主張附圖 (一)所示B部分及C部分土地全部」。今上訴
    人以原審所不採之陳詞，復不能提出證據以供證明，其上訴
    自難謂有理。
二、被上訴人甲○○部分：
　　被上訴人甲○○未於言詞辯論期日到場，惟據其於原審言詞
    辯論及本院準備程序所為之聲明、陳述略以：聲明及陳述與
    被上訴人張文峰相同。
參、法院得心證理由：
一、兩造就下列事實均不爭執，並有相關土地登記簿謄本、地籍
    圖、（土地交換使用）合約字等證據附卷可查，並經原審及
    本院會同彰化縣田中地政事務所派員勘測，分別製有勘驗筆
    錄及土地複丈成果圖在卷可稽，自堪信為真實：
(一)、系爭（土地交換使用）合約字為上訴人之前手（即甲方，62
    地號之地主）與被上訴人之前手（即乙方，60、65地號之地
    主）於59年10月8日所訂立。
(二)、坐落彰化縣社頭鄉○○段62地號土地上如附圖（一）所示C
    部分面積92平方公尺土地為現況之道路，該現況道路於59年
    就已經存在供出入使用，約70年左右由上訴人與被上訴人共
    同鋪設柏油路面；又現況道路於59年成立後即無再變動。
(三)、至於如附圖（一）所示B部分面積18平方公尺土現由訴外人
    卓源明以朱槿及檳榔樹做成之圍籬與現況道路作區隔，被上
    訴人目前並未使用該部分之土地。
二、本件所應審酌之爭點為：系爭62地號土地上如田中地政事務
    所93年12月27日土地複丈成果圖 (一)所示B部分面積18平方
    公尺及C部分面積92平方公尺土地目前是否為被上訴人所占
    用，現況道路（即C部分）上之地上物（即柏油路面，至其
    他如龍眼樹、楊桃樹等地上物，上訴人已於原審94年9月13
    日言詞辯論時陳稱係其所種植，並撤回拆除該部分地上物之
    請求）被上訴人有無清除之義務？茲分述如下：
(一)、按「所有人對於無權占有，或侵奪其所有物者，得請求返還
    之；對於妨害其所有權者，得請求除去之。」，為民法第76
    7條所明定，其前段乃為所有物返還請求權之規定，其要件
    除請求人原則上須為所有人外，相對人須為現在的無權占有
    人始足當之。又其中段之所有權妨害除去請求權，乃以侵奪
    所有物之占有以外之方法，妨害所有權之謂，而其妨害須在
    客觀上係屬不法為要件，且所有權人對於妨害其所有權者無
    容忍之義務，始足當之。故地上物之設置若事先已得所有權
    人之許可，則第三人設置該地上物即無所謂對於所有權之不
    法直接之干擾、侵害可言。
(二)、經查：被上訴人二人於原審及本院審理時均僅承認伊有通行
    附圖（一）所示C部分之現況道路，至於B部分之土地則未通
    行；又伊並未占用系爭土地，亦沒有將現況道路圍起來供自
    己使用等語，核與上訴人於本院96年1月8日準備程序時陳稱
    ：（現況道路）被上訴人以前不讓我使用，現在已經不再阻
    止我了，我可以通行了等語相符，足見系爭現況道路目前係
    供兩造耕作及通行之用，被上訴人等並未排他而獨自占用系
    爭現況道路；至附圖（一）所示B部分之土地，被上訴人既
    否認為其所占用，原告復未舉證證明被上訴人有占用到該部
    分之土地，則原告之上開主張即難採信，縱被上訴人有違約
    通行問題，亦僅涉及得否請求被上訴人不作為之問題，要無
    請求非現占有人之被上訴人返還系爭土地。至現況道路上所
    鋪設之柏油路面既係兩造於70年左右所共同鋪設，此為兩造
    所不爭執，則被上訴人所鋪設之柏油路面既經上訴人所同意
    ，即無所謂對於所有權之不法直接之干擾、侵害可言，是上
    訴人請求被上訴人除去該地上物（柏油路面），亦依法無據
    。又系爭（土地交換使用）合約字既為上訴人之前手（即甲
    方，62地號之地主）與被上訴人之前手（即乙方，60、65地
    號之地主）於59年10月8日所訂立，並非兩造所訂立，則基
    於債之相對性原則，兩造並不受該合約字所拘束，附此敘明
    。
三、綜上，本件上訴人既無法舉證證明附圖（一）所示B、C部分
    之土地，被上訴人為現在無權占有人，且地上物（即柏油路
    面）亦非被上訴人擅自鋪設，從而，上訴人依民法第767條
    規定，請求被上訴人清除地上物並交還上開土地，即屬無據
    ，應予駁回。原審為上訴人敗訴之判決，於法並無不合，上
    訴意旨指摘原判決不當，求予廢棄改判如其聲明所示，為無
    理由，應予駁回。
四、本件事證已臻明確，兩造其餘之攻擊防禦方法及所提之證據
    ，經審酌後認均無礙判決之結果，爰不予一一論述。
五、據上論結，本件上訴為無理由，依民事訴訟法第436條之1第
    3項、第463條、第385條第1項前段、第449條第1項、第78條
    ，判決如主文。
中　　華　　民　　國　　96　　年　　5 　　月　　23　　日
                民事第二庭    　審判長法　官　康弼周
                                      法  官　陳秋錦
                                  　　法  官　廖政勝
以上正本係照原本作成。
本件不得再上訴。
中　　華　　民　　國　　96　　年　　5 　　月　　23　　日
                                      書記官  林文斌
